【裁判字號】    97,上訴,935
【裁判日期】    970925
【裁判案由】    違反貪污治罪條例等
【裁判全文】
臺灣高等法院臺南分院刑事判決         97年度上訴字第935號
上  訴  人  臺灣臺南地方法院檢察署檢察官
被      告  甲○○
指定辯護人  本院公設辯護人  乙○○
上列上訴人因被告違反貪污治罪條例等案件，不服臺灣臺南地方
法院97年度訴字第818號中華民國97年7月4日第一審判決（起訴
案號：臺灣臺南地方法院檢察署96年度偵字第12838號、97年度
偵字第8364號），提起上訴，本院判決如下：
    主  文
原判決撤銷。
甲○○犯行使偽造公文書罪，處有期徒刑壹年，扣案偽造之臺南
市政府規費收入三聯單面額新台幣五十元共陸仟玖佰捌拾張、面
額新台幣一百元共壹萬貳仟伍佰參拾陸張均沒收。又犯業務侵占
罪，處有期徒刑壹年陸月；應執行有期徒刑貳年，扣案偽造之臺
南市政府規費收入三聯單面額新台幣五十元共陸仟玖佰捌拾張、
面額新台幣一百元共壹萬貳仟伍佰參拾陸張均沒收。
    事  實
一、甲○○自民國 (下同)73 年9月間起受僱於臺南市臺南地政
    事務所，擔任臨時雇工，原負責地籍資料縮影之職，約自82
    年間起，另改至櫃檯負責地籍謄本之收費業務，為從事業務
    之人員。竟於任職期間，因業務上之執掌而知悉規費之核報
    程序，明知規費單據有報核聯、存根聯及收據聯等三聯，僅
    需報核聯所載金額與現金收入相符，即可報予會計助理入帳
    ，並未就申請書上實際登入金額及存根聯進行查核，因個人
    缺款花用為圖謀侵吞其經手之上開規費收入款項，即利用此
    審核漏洞，而意圖為自己不法之所有，基於侵占業務上持有
    財物併基於偽造公印文與公文書並持以行使之反覆、繼續性
    之犯意，先私下尋找印刷店印製偽造之規費收入三聯單，魚
    目混珠，即先後於90年2月、92年10月間、93年10月間、94
    年10月21日及95年10月3日，持真正規費收入三聯單至許乃
    仁在臺南市○區○○○街90號所經營「晉昌號印刷行」，利
    用不知情之許乃仁進行電腦掃瞄後印製偽造之台南市政府地
    政規費收入三聯單，包含偽造三聯單上「臺南地政處印」、
    「機關首長」與「主辦會計」等人員印文，其中第1次即90
    年2月間印製200本（編號160000至180000），第2次即92年
    10月委託印製200本（編號180001至200000），第3次即93年
    10月間與第4次即94年10月21日均委託印製400本（其中一百
    元、五十元各200本，第3次並印製號碼為710001至750000
    ，第4次印製200本，號碼為Ｂ0000000至ＢＢ0000000），
    第5次即95年10月3日委託印製面額一百元之規費三聯單200
    本，總計甲○○在上述印刷行所委託印製偽造之臺南市政府
    規費收入三聯單黃色、面額新台幣（以下同）五十元、每本
    一百張，共計600本，一本金額合計五千元；印製偽造粉紅
    色面額一百元三聯單共計8000本、每本100張，一本金額合
    計一萬元。甲○○每日收受民眾所申請謄本規費後，即擅自
    侵吞入己，挪供個人與親人間使用，為圖掩飾，將偽造之收
    據交予申請之民眾，並將偽造之存根聯黏貼在該民眾申請書
    上，再將該申請書提出予具有公務員身分之臺南地政處取得
    謄本資料後並將該申請書交予檔案室歸檔存查，而行使該等
    其所偽造之公文書，足以生損害於臺南市政府、臺南地政事
    務所對謄本規費管理之正確性，另偽造之報核聯部分趁機以
    報紙包裹後攜出後另行丟棄。迄於95年3月下旬，因臺南地
    政事務所成立內部控管小組，進行不定時抽查，並改變查核
    方式，即同時將民眾所提出之申請書背面所黏貼之存根聯與
    報核聯及現金等一併進行對帳審核，甲○○則擔心所偽造前
    開面額五十元之規費單遭清查發現，遂不再使用所偽造面額
    五十元之三聯單，僅單獨使用所偽造面額一百元之規費收入
    三聯單，並將所偽造之規費收入收據聯交予申請之民眾，另
    趁機將民眾填寫之申請書先交予相關承辦人員後行使後，再
    伺機抽出另攜回銷毀，至96年5月31日日止，計侵占自民眾
    所收取規費金額合計共達七百八十九萬七千四百元【面額50
    元×6,0000張（所扣得偽造三聯單張數）－1,849,000元（
    即扣得尚未使用三聯單張數36,980張）＝1,151,000元（實
    際使用金額），加上面額100元×80,000張－1,253,600元（
    即扣得尚未使用三聯單張數12,536張）＝6,746,400元，合
    計為7,897,400元】。嗣因甲○○有部分黏貼偽造三聯單之
    申請書未能及時抽出銷毀，於96年5月30日至6月1日間經臺
    南地政事務所內部控制評核小組隨機抽查，發現甲○○所承
    辦之規費單據有異常情狀，於96年6月1日經詢問甲○○後即
    坦承上開侵占犯行，於96年6月4日在有偵查犯罪權限之機關
    或公務員尚不知甲○○上開犯行前，即由臺南市政府政風人
    員陪同前往法務部調查局臺南市調查站自首上開犯行，並接
    受裁判。調查站於同年7月10日至甲○○位於臺南市安平區
    ○○○街372巷165弄19號住處進行搜索，扣得甲○○偽造之
    臺南市政府規費收入，面額五十元三聯單6,980張、面額一
    百元三聯單12,536張、甲○○大眾銀行存摺、中國信託存摺
    、安泰銀行存摺、郵局存摺各1本、筆記本、雜記本各1本等
    物，而查悉上情。
二、案經法務部調查局臺南市調查站報請臺灣臺南地方法院檢察
    署檢察官偵查起訴。
    理  由
甲、程序部分：被告以外之人於審判外之陳述，雖不符前4條之
    規定，而經當事人於審判程序同意作為證據，法院審酌該言
    詞陳述或書面陳述作成時之情況，認為適當者，亦得為證據
    。當事人、代理人或辯護人於法院調查證據時，知有第159
    條第1項不得為證據之情形，而未於言詞辯論終結前聲明異
    議者，視為有前項之同意。刑事訴訟法第159條之5定有明文
    。證人許乃仁、李秀蘭等人在法務部調查局臺灣市調查站所
    為之證述，係屬審判外之言詞陳述，檢察官、辯護人、被告
    均同意列為證據，且本院審理時，無於言詞辯論終結前聲明
    異議。而前開證人在調查站所為之證述，係在自由意志下所
    為陳述，並親閱筆錄無訛後始簽名作成之情況，且該證言適
    為本案應審酌必要事項，自有證據能力，得為本案證據。
乙、實體部分：
    一、訊據被告甲○○對於上開時、地，偽造台南市政府地政
        規費收入三聯單，包含偽造三聯單上「臺南地政處印」
        、「機關首長」與「主辦會計」等人員印文後，持以行
        使侵占規費合計七百八十九萬七千四百元之事實，業據
        其在調查站訊問、偵查、原審及本院審理時，均坦白承
        認 (詳調查站卷第1頁至第20頁、偵他字第2380號卷第4
        頁、第5頁、第18頁、第19頁、原審卷第30頁至第33頁
        、第81頁至第88頁、本院97年9月4日筆錄)，核與證人
        即晉昌號印刷行負責人許乃仁證述相符 (詳調查站卷第
        23頁至第25頁、第29頁、第30頁)，復有被告委託許乃
        仁所印刷地政規費收入資料、臺南市政府政風室於96年
        年6月4日以南市政查字第096001191號函、同年月6日以
        南市政查字第096001207號函所附96年5月30日、31日、
        6月1日臺南市地政處內部控制評核小組隨機取樣抽查報
        告書、抽查資料、臺南市臺南地政事務所於96年6月20
        日、7月18日、同月30日分別以臺南地所政字第096000
        5996號函、南所地密字第0960000014號函、臺南地所政
        字第0960007661號函所分別附清查被告自95年1月至96
        年5月底所有歸檔謄本申請書所附異常單據、異常規費
        收據統計清冊等資料均附卷可憑。此外，並扣得前述被
        告所偽造之臺南市政府規費收入三聯單等物，有扣押物
        品清單一紙在卷及臺南市臺南地政事務所於97年6月11
        日以臺南地所秘字第0970005199號函所附臺南市政府函
        、臺南市臺南地政事務所員工名冊、雇用臨時人員契約
        書等資料均附卷可憑。足認被告前開自白與事實相符，
        本案事證已臻明確，被告犯行足以認定。
    二、至公訴人認被告係具有公務員身分，所犯應屬違反貪污
        治罪條例第4條第1項第1款之侵占公有財物罪，惟按有
        關公務員之規定，於94年2月2日修正公布之刑法，於95
        年7月1日施行，修正前刑法第10條第2項規定：「稱公
        務員者，謂依法令從事於公務之人員」，惟刑法於95年
        7月1日起修正施行後，修正刑法第10條第2項規定為：
        「稱公務員者，謂下列人員：依法令服務於國家、地
        方自治團體所屬機關而具有法定職務權限，以及其他依
        法令從事於公共事務，而具有法定職務權限者。受國
        家、地方自治團體所屬機關依法委託，從事與委託機關
        權限有關之公共事務者」，故刑法上公務員之定義，在
        新法施行後，與修正前未盡相同，構成要件亦有變更。
        ；另貪污治罪條例第2條原規定：「依據法令從事公務
        之人員，犯本條例之罪者，依本條例處斷」，亦於95年
        5月5日修正為：「公務員犯本條例之罪者，依本條例處
        斷」。而本件被告上開犯行係於96年6月1日查獲，自應
        適用修正後之刑法第10條第2項有關公務員之規定。故
        被告受僱於臺南市臺南地政事務所，是否為現行刑法上
        所規定之公務員。分述如下：
        (一)臺南市臺南地政事務所係依據臺南市政府臨時僱工
            受理要點、補充規定等於72年9月13日聘僱被告，
            每半年或每年被告均需與臺南市臺南地政事務所簽
            立僱用臨時人員契約，並依兩造所訂定契約書內容
            ，其中僅第1點僱用期間與第2點之工作內容與標準
            欄為空白，係由相關主管填載，其餘契約內容均為
            制式，即第4點約定有關受僱人應負之責任為：在
            僱用期間，乙方（即被告）願接受甲方（即臺南市
            臺南地政事務所）工作上之指派調遣，並遵守甲方
            一切規定，如因工作不力或違背有關規定，甲方得
            隨時解僱。乙方如因特別事故須於僱用期滿前先行
            離職時，應於一個月前提出申請，經甲方同意後始
            得離職。僅96年之契約書內容增加第5點：乙方應
            覓具保人保證乙方履行本契約之規定，如乙方違約
            時，保證人願負一切責任；第6點：本契約未規定
            事項，悉依本府暨所屬機關學校臨時人員管理要點
            辦理。被告自88年間起迄於96與臺南市臺南地政事
            務所簽訂之臨時人員契約書，工作內容均為謄本收
            費或協助電腦登打等情，有臺南市臺南地政事務所
            於97年6月11日以臺南地所秘字第0970005199號函
            所附相關資料附卷可查 (附於原審卷第39頁至第76
            頁)。依上開資料可知被告係因臺南市臺南地政事
            務所依據臺南市政府臨時僱工受理要點等規定，每
            半年或每年與被告訂定僱用臨時僱工契約後而服務
            於臺南市臺南地政事務所，其工作內容除依據上開
            要點第四點規定內容外，雙方並約定被告負責工作
            內容為地籍謄本收費或協助電腦謄本登打等工作，
            此外，被告並需接受僱主即臺南市臺南地政事務所
            工作上之指派調遣，並依據臺南市政府臨時僱工管
            理要點第1點規定：臺南市政府暨所屬機關學校為
            妥善管理臨時人員，訂定本要點。第2點規定：本
            要點所稱臨時人員，係指本府暨所屬機關學校編制
            內人員以外，且非依工友管理要點、聘用人員聘用
            條例、行政院暨所屬機關約僱人員僱用辦法、本府
            暨所屬機關學校僱用工程助理員約用人員管理要點
            進用之按月支薪人員。惟如業務單位有其他特別規
            定，從其規定。第6點考核規定：(1)臨時僱工應照
            業務計畫或預算編定之工作項目指派工作，不得承
            辦具有行政責任之工作。(2)臨時僱工除公差、公傷
            、公假（參加本府舉辦之活動及政府考試）外，無
            給假規定，請假應以事假登記，並按日扣薪，未辦
            請假而擅離職守，均以曠職論。(3)臨時僱工考核，
            應由業務單位自行建立考核登記簿，格式自訂，予
            以嚴格考核，每年應辦理總檢討一次，凡行為散漫
            ，工作不力者，應立即解僱，絕不寬貸。‧‧‧第
            7點有關待遇與福利部分：(1)本府臨時僱工（臨時
            技工、工友）之工資，係按日記資，支月固定薪，
            其支給係依照省府訂頒臨時技工、公有工資支給標
            準核支，並得視預算編列規定執行。至於調整工資
            所需增加經費應在原列僱用人數預算內勻支，或精
            簡員額配合支應，並由主計單位從嚴審核。(2)臨時
            僱工得參加勞工保險，其保險費之繳納，按勞工保
            險有關法規辦理。‧‧‧(4)臨時僱工不適用公教人
            員奉給、考績、退休（職）資淺、撫卹、公保、互
            助及勞基法等法規‧‧‧。據上可知本件被告係與
            臺南市臺南地政事務所以每半年或每年分別訂定為
            期半年或一年之臺南市政府僱用臨時僱工契約後始
            任職於臺南市臺南地政事務所，而臺南市政府任用
            臨時僱工之依據為臺南市政府臨時僱工管理要點、
            臺南市政府暨所屬機關學校臨時人員管理要點之規
            定而僱請臨時人員，且被告職務內容，除契約上所
            載明之謄本收費、電腦前謄本影印、協助電腦謄本
            登打等事宜外，並需接受主管人員之指派調遣，可
            見被告職務內容並無法定職務權限，是被告受僱於
            臺南市臺南地政事務所，顯非依法令服務於國家、
            地方自治團體所屬機關而具有法定職務權限之公務
            員甚明。
        (二)復按授權公務員，係指依法令授權而從事於公共事
            務且具有法定職務權限之人員。被告既然係服務於
            地方行政機關，則非屬新法第10條第2項第1款後段
            所規定之授權公務員，亦臻明確。而所謂委託公務
            員，則是指民間團體或個人，因受國家或地方自治
            團體所屬機關依法委託，從事與委託機關權限有關
            之公共事務者，於受託之範圍內，視為行政機關，
            依此等法令受託行使行政機關之權限或公權力之人
            ，亦應視為刑法上之公務員。至於委託方式，或直
            接以法律規定為依據，或以行政處分或行政契約為
            之，亦無不可，是本案臺南市臺南地政處所依據上
            開臺南市政府臨時僱工管理要點及臺南市政府暨所
            屬機關學校臨時人員管理要點等規定，與被告訂定
            臨時僱工契約後始僱用被告，是上開管理要點顯非
            國家或地方自治團體所屬機關所依據委託之法令依
            據，而被告受僱亦無法定職務權限，如上所述，是
            被告亦非受國家、地方自治團體所屬機關依法委託
            ，從事與委託機關權限有關之公共事務之公務員甚
            明。
        (三)綜上所述，臺南市臺南地政事務所係依據臺南市政
            府臨時僱工管理要點及臺南市政府所屬機關學校臨
            時人員管理要點與被告訂定僱用臨時僱工契約後，
            被告始於臺南市臺南地政事務所內擔任臨時僱工，
            則被告並非依法令服務於國家、地方自治團體所屬
            機關，且被告職務內容亦不具有法定職務權限，亦
            非依據其他依法令從事於公共事務，而具有法定職
            務權限者，更非受國家、地方自治團體所屬機關依
            法委託，從事與委託機關權限有關之公共事務者，
            自非刑法第10條第2項所稱公務員，而無貪污治罪
            條例之適用。
    三、再刑法偽造印文罪，其偽造印文之方法並無限制，亦不
        以所偽造之印文與原印文有所差異為必要；無製作權之
        人，如就他人之印文以照相、影印或描摹套繪之方法，
        複擬另一與原印文相同或類似之印文使用，因屬虛偽製
        作，使人誤信為真正之印文，即屬偽造印文（最高法院
        95年臺上字第1022號判決意旨可參）。被告持真正之臺
        南市政府規費收入三聯單委請不知情之證人許乃仁先以
        電腦進行掃瞄三聯單之型式後進行印製，且被告所偽造
        之規費收入三聯單上同時包括臺南地政處印之關防與機
        關首長、主辦會計等人員之印文，是被告所偽造前開規
        費收入三聯單上均同時以電腦掃瞄進行印刷之技術偽造
        臺南地政處、機關首長、主辦會計等之印文，是被告此
        部分所為自應構成刑法第218條之偽造公印文罪，公訴
        意旨雖漏未論及被告該部分犯行，惟被告偽造前開公印
        文後，進而行使該偽造公文書等行為，均為其偽造公文
        書之部分行為，因與前開起訴事實部分具有裁判上一罪
        之關係，基於審判不可分原則，本院自得併予審理。
    四、查被告甲○○既非公務員，而無貪污治罪條例之適用，
        已如前述，惟其在臺南市臺南地政事務所，擔任臨時雇
        工從事負責地籍謄本之收費業務，自屬從事業務之人員
        ，竟侵占其業務所持有之物，核其所為，係犯刑法第33
        6條第2項之業務侵占罪，公訴人認為應成立貪污治罪條
        例第4條第1項第1款之侵占公有財物罪，尚有未合，已
        如前述，因基本事實相同，本院自得變更起訴法條予以
        審理。又台南市政府地政規費收入三聯單，包含三聯單
        上「臺南地政處印」、「機關首長」與「主辦會計」等
        人員印文之文書，自屬公文書，竟意圖為自己不法之所
        有，偽造上開規費收入三聯單，並持以行使，自足以生
        損害於於臺南市政府、臺南地政事務所對謄本規費管理
        之正確性，核其所為，係犯刑法第211條、第216條及第
        218條之行使偽造公文書、偽造公印文罪，其委由不知
        情之許乃仁偽造公印文罪部分，為間接從犯。被告偽造
        公印文及偽造公文書之低度行為，均為行使之高度行為
        所吸收，不另論以偽造公印文及偽造公文書罪，又被告
        除犯有行使偽造公文書外，並有犯刑法第218條之偽造
        公印文罪，公訴意旨漏未論列，惟本院與前開起訴事實
        部分具有裁判上一罪之關係，基於審判不可分原則，亦
        應審理。被告自90年2月間起即先後多次行使偽造公文
        書及業務侵占等犯行，均時間緊接，且自從開始業務侵
        占犯行後每日均有數筆收入遭被告侵占，是被告之行為
        本質上具有反覆、延續實行之特徵，則被告在密切接近
        之一定時、地持續實行之複次行為，依社會通念，於客
        觀上得認為符合一個反覆、延續性之行為觀念，從而在
        行為概念上，應評價認係包括一罪之集合犯。被告所犯
        上開行使偽造公文書及業務侵占2罪，犯意個別，罪名
        不同，應分論併罰之。被告甲○○於查犯罪權限之機關
        或公務員尚不知其上開犯行前，即由臺南市政府政風人
        員陪同前往法務部調查局臺南市調查站自首上開犯行，
        並接受裁判，合於自首之規定，應依刑法第62條減輕其
        刑。扣案之被告所偽造臺南市政府規費收入三聯單面額
        五十元共6,980張、面額一百元共12,536張，均為被告
        所偽造，並預備供其上開犯罪所用之物，業據被告坦承
        ，爰依刑法第38條第1項第2款規定沒收之。至於上開偽
        造臺南市政府規費收入三聯單上所偽造之臺南地政事務
        所印、機關首長、主辦會計等人印文部分，因該偽造規
        費收入三聯單均已宣告沒收，自毋庸另就偽造印文部分
        諭知沒收，附此說明。
    五、原審認被告之罪證明確，予以論罪科刑，固非無見，惟
        查：原審於事實欄已述明被告於偵查犯罪權限之機關或
        公務員尚不知其上開犯行前，即由臺南市政府政風人員
        陪同前往法務部調查局臺南市調查站自首上開犯行，並
        接受裁判，合於自首之規定，但理由並未說明被告係自
        首，且未依自首規定減輕其刑，致事實與理由不符，尚
        有未合，檢察官上訴意旨，認被告具公務員資格，原審
        未依貪污治罪條例第4條第1項第1款之侵占公有財物罪
        論處，而指摘原判決不當，固不足取，但原判決既有前
        述可議之處，即屬無可維持，應由本院撤銷改判，被告
        犯數罪，已定應執行之刑，此部分既經上訴而撤銷，原
        定之執行刑亦失所附麗，應並予撤銷。爰審酌被告素行
        尚佳，並無犯罪紀錄，有本院被告前案紀錄表在卷可參
        ，其犯罪動機係因其未婚而與其姐姐、姐夫同住，為濟
        助罹患癌症姐夫之醫療費用，而非供自己揮霍，業據其
        姐姐李秀蘭供證在卷 (詳調查站卷第34頁至第36頁)，
        犯行雖不足取，但情節尚有可原，且犯罪後坦白承認，
        深知悔悟等一切情狀，量處行使偽造公文書罪部分有期
        徒刑壹年，業務侵占罪部分有期徒刑壹年陸月，並定應
        執行之刑為有期徒刑貳年。又被告於案發後雖已償還六
        萬八千元，其餘所侵占尚未歸還款項部分則亦與被害人
        臺南市臺南地政事務所達成民事和解，有臺灣臺南地方
        法院97年度重訴字第9號和解筆錄影本一紙附卷可參(附
        於原審卷第17頁)，惟迄今並未提出具體履行和解方案
        ，告訴人即台南市臺南地政事務所法定代理人丙○○於
        本院審理時表示：被告無履行和解之誠意，因其侵占之
        金額甚巨，又未履行和解條件，故本院認不宜宣告緩刑
        ，並予敘明。扣案之偽造臺南市政府規費收入三聯單面
        額五十元共陸仟玖佰捌拾張、面額一百元共壹萬貳仟伍
        佰參拾陸張均依法宣告沒收。
丙、據上論斷，應依刑事訴訟法第369條第一項前段、第364條、
    第299條第一項前段、第300條，刑法第336第2項、第211條
    、第216條、第218條、第62條、第51條第5款、第38條第1項
    第2款、刑法施行法第1條之1，判決如主文。
本案經檢察官江守權到庭執行職務
中    華    民    國    97    年    9     月    25    日
                  刑事第五庭  審判長法  官  楊明章
                                    法  官  楊子莊
                                    法  官  戴勝利
以上正本證明與原本無異。
偽造文書部分如不服本判決，應於收受本判決後十日內向本院提
出上訴書狀。其未敘述上訴理由者並得於提起上訴後十日內向本
院補提理由書狀（均須按他造當事人之人數附繕本）「切勿逕送
上級法院」。
業務侵占部分檢察官如不服本判決應於收受本判決後十日內向本
院提出上訴書，其未敘述上訴理由者並得於提起上訴後十日內向
本院補提理由書。
                                    書記官  陳淑貞
中    華    民    國    97    年    9     月    25    日
附錄：本判決論罪科刑法條：
刑法第211條：偽造、變造公文書，足以生損害於公眾或他人者
             ，處1年以上7年以下有期徒刑。
刑法第216條：行使第210條至第215條之文書者，依偽造、變造
             文書或登載不實事項或使登載不實事項之規定處
             斷。
刑法第218條：偽造公印或公印文者，處5年以下有期徒刑。
             盜用公印或公印文足以生損害於公眾或他人者，
             亦同。
刑法第336條：對於公務上或因公益所持有之物，犯前條第1項之
             罪者，處1年以上7年以下有期徒刑，得併科5千元
             以下罰金。
             對於業務上所持有之物，犯前條第1項之罪者，處
             6月以上5年以下有期徒刑，得併科3千元以下罰金
             。
             前二項之未遂犯罰之。


司法院資訊處製作；財團法人民間司法改革基金會備份。
